臺灣桃園地方法院民事判決　　　　　　　109年度訴字第730號
原　　　告　管清薇　
訴訟代理人　陳郁婷律師
複　代理人　陳寧馨律師
　　　　　　林哲丞律師
被　　　告　老窩咖啡股份有限公司

法定代理人　戴巧如　

訴訟代理人　廖駿豪律師
被　　　告　鍾允昊（原名鍾泰豐）

上列當事人間請求返還不當得利事件，於民國110年10月13日言
詞辯論終結，本院判決如下：
    主      文
被告鍾允昊應給付原告新臺幣壹佰參拾萬元，及自民國一○九年
八月十二日起至清償日止，按週年利率百分之五計算之利息。
原告其餘之訴駁回。
訴訟費用由被告鍾允昊負擔。
本判決第一項於原告以新臺幣肆拾參萬參仟肆佰元為被告鍾允昊
供擔保後，得假執行。
原告其餘假執行之聲請駁回。
    事實及理由
壹、程序事項：
    被告鍾允昊經合法送達，未於言詞辯論期日到場，核無民事
    訴訟法第386 條各款所列情形，爰依原告聲請，由其一造辯
    論而為判決。
貳、實體事項：
一、原告起訴主張：被告鍾允昊於民國105 年間，在被告老窩咖
    啡股份有限公司（下稱老窩咖啡公司）擔任業務員，負責處
    理加盟主加盟前之初步商討事宜，被告鍾允昊向原告宣稱其
    得代為處理加盟事宜，於105 年3 月間在臺北捷運南勢角站
    附近之路易莎咖啡店內，向欲加盟老窩咖啡公司之原告佯稱
    其有權代表被告老窩咖啡公司與客戶簽約，並建議原告先給
    付部分款項即新臺幣（下同）130 萬元取得加盟先機，並稱
    為逃避國稅局查稅，故要求交付現金再由其轉交給被告老窩
    咖啡公司，致原告陷於錯誤，而與被告鍾允昊簽立加盟契約
    ，該契約因被告鍾允昊宣稱忘攜帶被告老窩咖啡公司之大小
    章而未完成簽約事宜，並於105 年3 月21日、同年5 月6 日
    分別將現金70萬元、60萬元交付被告鍾允昊收受。豈料被告
    鍾允昊收受上開款項後，並未實際替原告處理加盟事宜，被
    告鍾允昊所為顯然構成侵權行為，被告鍾允昊之侵權行為發
    生於其任職被告老窩咖啡公司期間，其利用職務上之機會詐
    騙原告，被告老窩咖啡公司並未善盡相當注意義務監督被告
    鍾允昊，是被告老窩咖啡公司自應與受僱人即被告鍾允昊負
    連帶賠償責任。又本件雖已罹於2 年時效，惟依民法第197
    條第2 項規定，被告仍須負賠償責任，爰依民法第179 條、
    第188 條及第197 條之規定提起本件訴訟等語。並聲明：㈠
    被告應給付原告130 萬元及自起訴狀繕本送達翌日起至清償
    日止，按週年利率百分之五計算之利息。㈡願供擔保請准宣
    告假執行。
二、被告老窩咖啡公司則以：被告老窩咖啡公司並未與被告鍾允
    昊共同詐欺原告，係被告鍾允昊利用職務之便，對外詐騙加
    盟之犯罪行為，該詐騙行為並非職務上行為，自不成立民法
    第188 條之僱傭人侵權行為責任，遑論該侵權行為責任已罹
    於時效。被告老窩咖啡公司並非本件侵權行為之賠償義務人
    ，縱認本件有民法第188 條僱傭人侵權責任之適用，惟民法
    第197 條第2 項係規定「損害賠償之義務人，因侵權行為受
    利益」，被告老窩咖啡公司並無自被告鍾允昊或原告處取得
    任何利益，自非不當得利之請求對象等語置辯。並聲明：原
    告之訴及假執行之聲請均駁回。
三、被告鍾允昊未於言詞辯論期日到場，亦未提出書狀作何聲明
    或陳述。
四、本件原告主張其因被告鍾允昊利用執行職務之機會，向原告
    佯稱上情並向原告收取加盟金130 萬元，被告老窩咖啡公司
    為被告鍾允昊之僱用人，渠等2 人應連帶負損害賠償責任，
    爰依民法侵權行為、不當得利規定，訴請被告返還等情，然
    為被告所否認，並以前揭情詞置辯，是本件之爭點厥為：㈠
    原告依民法第179 條，請求被告鍾允昊返還不當得利，是否
    有據？㈡原告得否請求被告老窩咖啡公司負僱用人之連帶賠
    償責任？原告依不當得利規定請求被告老窩咖啡公司返還不
    當得利，是否有據？茲論述如下：
  ㈠原告依民法第179 條，請求被告鍾允昊返還不當得利，是否
    有據？
  ⒈按無法律上之原因而受有利益，致他人受有損害者，應返還
    其利益，民法第179條定有明文。查不當得利依其類型可區
    分為「給付型之不當得利」與「非給付型不當得利」，前者
    係基於受損人之給付而發生之不當得利，後者乃由於給付以
    外之行為（受損人、受益人、第三人之行為）或法律規定或
    事件所成立之不當得利。在「給付型之不當得利」固應由主
    張不當得利返還請求權人（受損人），就不當得利成立要件
    中之「無法律上之原因」負舉證責任；惟在「非給付型之不
    當得利」中之「權益侵害之不當得利」，由於受益人之受益
    非由於受損人之給付行為而來，而係因受益人之侵害事實而
    受有利益，因此祇要受益人有侵害事實存在，該侵害行為即
    為「無法律上之原因」，受損人自不必再就不當得利之「無
    法律上之原因」負舉證責任，如受益人主張其有受益之「法
    律上之原因」，即應由其就此有利之事實負舉證責任。又「
    非給付型之不當得利」中之「權益侵害之不當得利」，凡因
    侵害取得本應歸屬於他人權益內容而受利益，致他人受損害
    ，欠缺正當性，亦即以侵害行為取得應歸屬他人權益內容之
    利益，而從法秩權益歸屬之價值判斷上不具保有利益之正當
    性者，即應構成「無法律上之原因」而成立不當得利（最高
    法院100年度台上字第899號民事裁判意旨可資參照）。
  ⒉查本件被告鍾允昊對原告佯稱其有權代表被告老窩咖啡公司
    與客戶簽訂加盟契約，並稱為逃避國稅局查稅，故要求原告
    交付現金再由其轉交給被告老窩咖啡公司，致原告陷於錯誤
    ，於105 年3 月21日、同年5 月6 日分別將現金70萬元、60
    萬元交付被告鍾允昊收受等情，業據提出被告鍾允昊簽署之
    收據2 紙為憑（見本院卷第25、27頁）。而被告鍾允昊已於
    相當時期受合法通知，卻未於言詞辯論期日到場，復未提出
    書狀作何爭執，依民事訴訟法第280 條第3 項準用同條第1
    項之規定，視同自認，可認原告主張之前揭事實，堪信為真
    正。被告鍾允昊施用詐術，使原告交付130 萬元，乃係以侵
    害行為取得在權益內容本應歸屬於原告之利益，致原告受損
    害，核屬於「權益侵害之不當得利」，而被告鍾允昊復未能
    舉證證明其具有保有該利益之正當性，自應成立不當得利。
    依此，原告依民法第179 條前段之規定，請求被告鍾允昊返
    還所受利益130 萬元，自屬有據。
  ㈡原告得否請求被告老窩咖啡公司負僱用人之連帶賠償責任？
    原告依不當得利規定請求被告老窩咖啡公司返還不當得利，
    是否有據？
  ⒈按因侵權行為所生之損害賠償請求權，自請求權人知有損害
    及賠償義務人時起，2 年間不行使而消滅。消滅時效，自請
    求權可行使時起算。民法第197 條第1 項前段、第128 條前
    段分別定有明文。又關於侵權行為損害賠償請求權之消滅時
    效，應以請求權人實際知悉損害及賠償義務人時起算，非以
    知悉賠償義務人因侵權行為所構成之犯罪行為經檢察官起訴
    ，或法院判決有罪為準。最高法院著有72年台上字第738 號
    判例揭有此旨，足資參酌。是請求權人若實際知悉損害及賠
    償義務人時，即起算時效。經查，原告自承：因遲遲未獲被
    告通知處理加盟事宜，乃主動聯繫被告老窩咖啡公司詢問加
    盟之進度，並於106 年1 月20日至老窩咖啡石牌店碰面，始
    知悉遭被告鍾允昊惡意詐騙等語（見本院卷第9 、132 頁）
    ，可認原告於106 年1 月20日即知有損害及賠償義務人，卻
    遲至109 年1 月31日始具狀起訴，有卷附民事起訴狀為證（
    見本院卷第3 頁），被告老窩咖啡公司抗辯原告請求權已罹
    於時效而消滅，自非無據。從而，本件原告主張依民法第18
    8 條規定被告老窩咖啡公司應負僱用人之連帶賠償責任，縱
    經認定屬實，惟其請求權已罹於時效而消滅，原告已不得據
    以請求賠償。是本院就被告老窩咖啡公司是否構成僱用人之
    侵權行為責任，自無庸再予審究，併此敘明。
  ⒉又原告亦未能舉證證明被告鍾允昊已將所收取之130 萬元交
    付被告老窩咖啡公司，自難認被告老窩咖啡公司因而獲有何
    不當得利可言，是原告依不當得利之法律關係請求被告老窩
    咖啡公司返還款項，於法亦屬無據。
五、末按給付無確定期限者，債務人於債權人得請求給付時，經
    其催告而未為給付，自受催告時起，負遲延責任。其經債權
    人起訴而送達訴狀，或依督促程序送達支付命令，或為其他
    相類之行為者，與催告有同一之效力。遲延之債務，以支付
    金錢為標的者，債權人得請求依法定利率計算之遲延利息。
    應付利息之債務，其利率未經約定，亦無法律可據者，週年
    利率為百分之五。民法第229 條第2 項、第233 條第1 項前
    段、第203 條分別定有明文。本件原告對被告鍾允昊之不當
    得利債權，核屬無確定期限之給付，經原告起訴而送達訴狀
    ，被告鍾允昊迄未給付，當應負遲延責任。是原告就利息部
    分，請求自起訴狀繕本送達被告鍾允昊翌日即109 年8 月12
    日（見本院卷第47頁）起至清償日止，按週年利率5%計算之
    法定遲延利息，於法有據，應予准許。
六、綜上所述，原告依據不當得利之法律關係，請求被告鍾允昊
    給付如主文第1 項所示金額及自109 年8 月12日起至清償日
    止，按週年利率5 ％計算之利息，為有理由，應予准許，逾
    此部分之請求，則無理由，應予駁回。又原告陳明願供擔保
    ，聲請宣告假執行，經核原告勝訴部分，合於法律規定，爰
    酌定相當之擔保金額宣告之；至原告敗訴部分，其假執行之
    聲請因訴之駁回而失所附麗，應予駁回。
七、本件事證已臻明確，兩造其餘攻擊防禦方法及所提之證據，
    經本院審酌後，認為均與判決結果無影響，爰不一一論述，
    附此敘明。
八、訴訟費用負擔之依據：民事訴訟法第79條。
中    華    民    國   110    年    10    月    20    日
                  民事第二庭    法  官  李麗珍
以上正本係照原本作成。
如對本判決上訴，須於判決送達後 20 日內向本院提出上訴狀。
如委任律師提起上訴者，應一併繳納上訴審裁判費。
中    華    民    國   110    年    10    月    20    日
                                書記官  謝伊婕